臺灣高等法院臺中分院刑事判決　　　　　　　　　　九十一年度上訴字第一九六號
　　上　訴　人
　　即　被　告　甲○○
　　選任辯護人　熊梓檳
　　　　　　　　楊國煜
右上訴人因違反槍砲彈藥刀械管制條例等案件，不服臺灣臺中地方法院八十九年度重
訴字第二０八六號中華民國九十年十一月十四日第一審判決（起訴案號：臺灣臺中地
方法院檢察署八十九年度偵字第六０九四、一二九五八號），提起上訴，本院判決如
左：
      主  文
原判決關於甲○○部分撤銷。
甲○○共同未經許可持有手槍，處有期徒刑陸年，併科罰金新臺幣貳拾萬元，罰金如
易服勞役，以罰金總額與陸個月之日數比例折算；扣案之義大利TANFOGLIO廠S型九MM
半自動制式手槍壹支（獲案槍枝管制編號000000000，含彈匣壹個）、口徑
九MM制式半自動手槍子彈拾陸顆，均沒收。
      事  實
一、甲○○於民國八十八年十月二十七日晚間與數名友人前往臺中縣大雅鄉○○路金
    龍閣餐廳消費，席間以電話聯絡邀丙○○及數名男女前來共同飲宴，嗣於同日夜
    晚十一時三十分許，甲○○等眾人將行離去之際，因甲○○與該餐廳內綽號「阿
    貴」之人員發生口角，進而引致綽號「阿貴」之男子率店內人員以棒球棍等兇器
    圍毆甲○○等人，致甲○○等人中有人受傷，隨後甲○○即共乘車牌號碼Ｒ九－
    ○一三八號賓士自用小客車離去，嗣因同車之人有在金龍閣餐廳內遭人圍毆成傷
    ，甲○○與三名不詳姓名成年人乃欲洩憤出氣，遂於是日由甲○○自不詳途逕取
    得具殺傷力之義大利TANFOGLIO廠S型九MM制式半自動手槍一枝及具殺傷力之口徑
    九MM半自動手槍子彈二十二顆，四人遂基於共同之犯意聯絡，於八十八年十月二
    十八日凌晨零時三十分許，攜帶前揭槍枝、子彈共同返回。至臺中縣大雅鄉○○
    路水精靈檳榔攤前，見該檳榔攤內有疑似參與圍毆之人，乃由坐於該車右前座之
    甲○○，取出前開手槍（內有子彈）並搖下車窗，基於以加害生命、身體之事為
    恐嚇之意，接續對空鳴槍示威，共射六發，令檳榔攤附近之戊○○、王一龍等數
    人心生畏懼，致生危害於安全，其間因甲○○持槍之手曾不慎下垂致其中一發子
    彈誤擊中躲藏在檳榔攤內之戊○○腳掌，使戊○○因而受有左腳第一、二掌骨開
    放性骨折之傷害，隨後並由坐於該車後座之二名成年男子下車，追打正在該檳榔
    攤旁邊聊天之可疑為稍早在金龍閣餐廳圍毆其等之一、二名男子，得逞後該二名
    成年男子迅即上車，而共同駕乘該車離去。案發後因警方追查甚緊，甲○○為脫
    免刑責，遂於同日十四時許透過不知情之乙○○邀丙○○至臺中市○村路好朋友
    飯店十一樓某號房間內，由甲○○敘述其開槍過程予丙○○熟記，並承諾以免除
    丙○○先前積欠之新臺幣（下同）三十五萬元債務，另支付丙○○安家費一百萬
    元，及丙○○服刑期間每月支付丙○○家屬生活費為代價。丙○○乃於同日二十
    時上開手槍及剩餘子彈十六顆向臺中縣警察局豐原分局投案頂替真正之犯罪行
    為人甲○○，使甲○○隱避。丙○○經警移送臺灣臺中地方法院檢察署檢察官訊
    問後，以二十萬元交保候傳。嗣因甲○○並未依約交付安家費，且丙○○自家人
    處獲悉頂替槍砲彈藥刀械管制條例之罪甚重，不願再繼續頂替，乃於八十八年十
    一月間以要開庭陳述開槍經過及原因為詞，經乙○○之配合，邀甲○○至臺中市
    ○○路○段五九九號八樓之一乙○○辦公室內，以針孔攝影機將甲○○描述其開
    槍經過之過程錄下，並於臺灣臺中地方法院審理前開丙○○違反槍砲彈藥刀械管
    制條例一案中供出上情，丙○○所犯頂替罪因而經臺灣臺中地方法院判處有期徒
    刑四月確定。
二、案經臺中市警察局移送臺灣臺中地方法院檢察署檢察官偵查起訴。
      理  由
一、訊據上訴人即被告甲○○於右揭事實坦承不諱，核與被害人戊○○於警訊、偵查
    與原審法院調查中所指述之被害情節，及與現場目擊證人王一龍於原審法院調查
    時所結證之被告甲○○當天在現場持槍射擊之情節亦相符。又查丙○○於臺灣臺
    中地方法院審理其被訴違反槍砲彈藥刀械管制條例案件之八十八年度訴字第二四
    七○號一案中亦明確指述八十八年十月二十八日，被告甲○○約伊至好朋友飯店
    ，要伊幫忙頂罪，除了之前伊欠甲○○的三十五萬元外，還要給伊一百萬元的安
    家費，合計一百三十五萬元作代價。槍是伊投案當天由甲○○陪伊至大肚山的山
    上交給伊的等語（臺灣臺中地方法院八十八年度訴字第二四七○號八十九年一月
    六日訊問筆錄）、及「甲○○有說槍是他開的，他不知問題會那麼嚴重，交保後
    才去錄影搜証」（同上卷八十九年四月十二日審判筆錄）、「因家人反對，且甲○○亦未依約付款」（同上卷八十九年五月六日審判筆錄）等語；證人乙○○在
    該案亦證述案發隔天被告有來跟伊說有去大雅鄉開槍，警察也來找過伊，因（歹
    徒所駕駛之）車子是登記他的名字（按即Ｒ九─○一三八號賓士三００ＳＥＬ黑
    色自小客車，有車籍資料一紙可稽），車子是伊在八十八年八、九月間賣給甲○○，由甲○○在使用等語（同上案件八十九年二月二十三日審判筆錄），並供述
    甲○○有到伊辦公室說有去開槍等語（八十九年四月十二日審判筆錄）。復經臺
    灣臺中地方法院治安法庭於審理被告甲○○另案經臺中縣警察局移送之違反檢肅
    流氓條例案件（臺灣臺中地方法院八十九年度感裁字第三一號）中，調取前開被
    告甲○○在臺中市○○路○段五九九號八樓之一乙○○辦公室內描述其開槍經過
    之過程之錄影帶一捲勘驗結果，錄影帶內容有「丙○○向甲○○稱願意擔下來，
    但甲○○要講經過，他才能向檢察官交待，否則檢察官問他，他會不知道」、「
    甲○○敘述開槍經過，並拿桌上面紙盒比劃相關位置，並提到是對空開槍、在窗
    戶開槍、車子有繞回來等」、「丙○○向甲○○稱家中經濟困難，甲○○稱如果
    有賺到錢，多些給丙○○也沒關係」、「乙○○問甲○○是往何處開槍，甲○○
    稱是對天空開槍，如果有打到地上，應該是手垂下來的時侯打到的，當時他喝得
    茫茫的，並沒有要對人開槍的意思」等畫面，有臺灣臺中地方法院八十八年度訴
    字第二四七○號案卷及本院八十九年度感抗字第六四號判決書附原審卷第六十五
    頁起可證，並經本院調取臺灣臺中地方法院八十九年度感裁字第三一號被告甲○○經臺中縣警察局移送之違反檢肅流氓條例二案之全部案卷核閱無訛。此外丙○○投案時交予警方之由被告所交付之手槍一枝、子彈十六顆經送內政部警政署刑
    事警察局鑑定結果，前開手槍（獲案槍枝管制編號000000000）係義大
    利TANFOGLIO廠S型九MM半自動手槍，機械性能良好，認具殺傷力；前開子彈均係
    口徑九MM半自動手槍子彈，認均具殺傷力。且警方於案發現場所查扣之彈殼三個
    ，亦均係已擊發之口徑九MM子彈，經比對，與送鑑手槍試射彈殼底紋痕特徵相吻
    合，認均係前開手槍所擊發，有刑事警察局八十八年十一月九日刑鑑字第一一四
    六五三號鑑驗通知書附臺灣臺中地方法院八十八年度訴字第二四七０號卷第八頁
    可稽。是本件確係被告甲○○持前開半自動手槍至上址開槍無訛，又其以手槍射
    擊，雖未可逕認有傷人或殺人犯意，但其以加害生命及身體而為恐嚇，至為灼然
    ，其足令人恐懼而致生危害於安全，自不待言。雖被告稱伊係自首云云，然本案
    被告開槍後以金錢誘使丙○○頂替之，丙○○於臺灣臺中地方法院八十八年度訴
    字第二四七○號案件八十九年一月六日訊問時即指述實係被告開槍，又內政部警
    政署刑事警察局於八十九年三月九日即已查知本案係被告所為，而函請檢察官指
    揮偵辦，有該局函附臺灣臺中地方法院檢察署八十九年度他字第一二六八號卷可
    按，被告於同年月二十日經檢察官訊問仍否認犯行，伊既早經偵查機關發現犯行
    ，縱事後坦認之（被告於原審法院九十年十月三十一日訊問始承認開槍犯行），
    亦顯非自首，又依被告於歷次訊問所供伊於案發日固曾飲酒，然伊能於事後明確
    記憶並陳述開槍過程，案發日亦知在開槍前打開槍枝保險及拉槍枝滑套使子彈上
    膛，並供述伊是臨時看槍枝臨時研究用槍方法（詳本院卷第六十六、六十七頁）
    ，顯見案發日被告縱曾飲酒，然其神智清楚，未達心神喪失或精神耗弱程度，不
    得據以寬減，本案事證明確，被告犯行至堪認定。
二、核被告甲○○所為，其持有手槍，係犯槍砲彈藥刀械管制條例第七條四項之未經
許可，持有手槍罪，（起訴書就此部分引法條誤植為同條例第七條第一項，惟起
    訴書亦明從一重之「第七條第四項」罪責論處）；持有子彈，係犯同條例第十
    二條第四項之未經許可，持有子彈罪；其開槍恐嚇，係犯刑法第三百零五條之恐
    嚇危害安全罪；公訴意旨認被告開槍行為構成殺人未遂罪，起訴法條尚有未洽，
    應予變更（詳後述）。被告甲○○以一持有行為觸犯上開槍砲彈藥刀械管制條例
    之二罪名，是為想像競合犯，應從一重之未經許可，持有手槍罪處斷；又其一接
    續開槍恐嚇行為，侵害數人之法益，亦為想像競合犯，應從一重處斷，而未經許
    可持有手槍罪與其所犯恐嚇危害安全罪間，又有方法結果之牽連關係，亦應從一
    重之未經許可，持有手槍罪處斷。被告甲○○就上揭犯行，與另三名成年人有犯
    意聯絡與行為分擔，是為共同正犯，原審以被告犯罪事證明確，予以論罪科刑，
    固非無見，惟查（一）被告在開槍目的固僅在恐嚇示威，初無殺人犯意，惟其中
    卻有一槍擊中躲藏在檳榔攤內之戊○○腳掌，使戊○○因而左腳第一、二掌骨開
    放性骨折，顯然被告除犯恐嚇罪外，並曾在開槍過程，一度不慎致持槍之手下垂
    而誤擊中被害人戊○○，此部分犯行自該當於刑法第二百八十四條第一項前段之
    過失傷害罪，而檢察官起訴書犯罪事實欄既已及被害人戊○○受被告槍擊受傷
    之事實，自應認檢察官就被告所犯過失傷害犯行亦已提起公訴，僅因被害人於偵
    查中就此並未表明告訴之意，且公訴意旨認被告全部犯行具有裁判上一罪關係，
    是本於審判不可分原則，不另為不受理諭知，原審判決於事實欄及被告持槍之
    手下垂致子彈誤擊中被害人戊○○情事，理由欄第三項亦論及被告係意外造成被
    害人戊○○受傷，顯已認定被告有過失傷害犯行，卻於理由欄第三項又記載此節
    被告犯罪不能證明，判決書事實與理由均有予盾，尚有未合，（二）原審就被告
    是否因飲酒而達心神喪失或精神耗弱程度，未加論述，亦有未洽，（三）原審判
    決理由欄據上論斷文下未引刑法第二十八條，亦有疏漏，被告上訴意旨請求從輕
    雖無理由，然原審判決既有可議之處，即屬無可維持，應由本院予以撤銷改判，
    審酌被告前即傷害及傷害致死前科（詳前案紀錄表），素行原已不佳，又因細故
    即糾眾執持制式槍枝子彈至通衢大道旁開槍尋釁，所為嚴重危害社會秩序及人民
    安寧，並參酌其犯罪所致損害暨其犯罪後態度等一切情狀，量處如主文第二項所
    示之刑，並就併科罰金部分諭知易服勞役之折算標準，以示懲儆，扣案之義大利
    TANFOGLIO廠S型九MM半自動制式手槍一支（獲案槍枝管制編號00000000
    0）、口徑九MM半自動手槍子彈十六顆，均為違禁物，應依刑法第三十八條第一
    項第一款諭知沒收；又查槍砲彈藥刀械管制條例第十九條第一項：「犯第七條、
    第八條、第十條、第十一條、第十二條第一項至第三項、第十三條第一項至第三
    項之罪，經判處有期徒刑者，應於刑之執行完畢或赦免後，令入勞動場所，強制
    工作，其期間為三年」之規定，業於九十年十一月十四日經公布刪除，並自同年
    月十六日施行，茲自無從援引上述已廢止之規定諭知強制工作之保安處分，附此
    敘明。
三、公訴意旨認被告甲○○前揭於八十八年十月二十八日凌晨零時三十分許，攜帶具
    殺傷力之義大利TANFOGLIO廠S型九MM制式半自動手槍一枝及具有殺傷力之口徑九
    MM半自動手槍子彈二十二顆，至臺中縣大雅鄉○○路水精靈檳榔攤前，見該檳榔
    攤內有疑似參與圍毆之人，乃持前開槍、彈，並搖下車窗，連續朝檳榔攤射擊六
    槍，致其中一發子彈擊中檳榔攤內之戊○○腳掌，使戊○○因而受有左腳第一、
    二掌骨開放性骨折之傷害，而認被告甲○○另涉有刑法第二百七十一條第二項之
    殺人未遂罪嫌云云。訊據被告甲○○堅決否認有殺人未遂之犯行，辯稱：伊當時
    僅對空射擊，並未朝任何人開槍，亦不知流彈傷及被害人等語。經查，被告甲○○當日係對空開槍，其中部分誤打到地上，應該是手垂下來的時侯打到的，並沒
    有要對人開槍之意思等情，此於其在前揭乙○○辦公室對乙○○所詢事項回答時
    ，陳述甚明，此已於前論述甚詳，而當時係其在毫無防備之下為使丙○○能頂替
    其犯罪，其所言衡情當屬未經潤飾之實情；且查於前揭被害人戊○○及證人王一
    龍所指述及證述之情節中，均未指被告甲○○當日有直接朝被害人戊○○開槍之
    情事；參諸被告甲○○等人當日駕車駛抵水精靈檳榔攤前時，證人王一龍等人正
    在檳榔攤旁空地上聊天，而該等在檳榔攤前為被告甲○○目光可及之人，當日於
    甲○○開槍後均安然無事，反係當時在檳榔攤內之被害人戊○○腳底為流彈所擊
    中而受傷等情，此分別據戊○○於警訊、偵查及原審法院調查中與王一龍於原審
    法院調查中指陳明確，顯見被告甲○○當日開槍僅係單純本於恐嚇之意而為之，
    並因意外造成被害人戊○○左腳掌遭擊中受傷甚明。是本件衡諸一般事理，顯難
    本此即遽認被告甲○○有殺害戊○○之故意甚明，此外又查無其他積極事證足資
    認被告甲○○此部分構成殺人未遂之犯行，而被害人戊○○受傷事實既非被告所
    預見，被告因不注意而造成被害人受傷結果，被告行為應僅構成過失傷害罪，然
    被害人並未提出過失傷害之告訴，此節欠缺追訴條件，惟因公訴人認被告王清全
    部犯行有裁判上一罪關係，本審判不可分原則，爰不另為不受理之諭知，至開槍
    恐嚇部分則已變更法條而論斷於前，併予敘明。
四、就本案槍、彈來源，被告於本院稱伊於案發前數日，向案外人乙○○借用車號Ｒ
    九－○一三八車輛，乙○○原即將手槍放在車上置物櫃內，將車借與伊時並未將
    手槍取走，並向被告表示車上放有「敏感的東西」，被告借到車輛時，即知車上
    有槍枝，至案發日因遭毆打，始臨時起意取出槍枝開槍云云，然持有制式槍枝早
    經政府懸為厲禁，其刑責甚重，查緝甚嚴，此為眾所周知之事，是持有制式槍枝
    者均會設法隱匿其槍枝，不會輕易示人，槍枝、子彈如為乙○○所有，而乙○○
    既知其物「敏感」，則乙○○理當藏之隱之猶恐不秘，豈有可能竟將槍枝子彈漫
    置車內連同車輛一併交與被告，更豈敢再配合丙○○對被告持槍射擊之事蒐證，
    而不懼牽連入案，查乙○○前已陳述其於八十八年八、九月間已將該車賣與被告
    ，另參以乙○○所述其配合對被告持槍射擊事錄影蒐證之原委，顯然已否定其為
    槍枝子彈來源，無待再訊。乙○○就本案之供述不利被告，被告於原審並稱乙○○將伊誘至辦公室錄影而陷害伊（原審卷一一二、一一四頁），伊顯對乙○○心
    存怨憤，其所述乙○○將車輛借伊，卻未將車上手槍取走云云又極悖事理，無非
    欲藉本案機會報復乙○○，所述實無從採信，並無再訊問乙○○之必要。
五、被告於本院稱與伊同往開槍者為丙○○、「庚○○」、「丁○○」三人云云，並
    請求訊問之，然丙○○如與被告一同至檳榔攤開槍，自目擊被告開槍經過，又何
    須於頂替前先由被告向丙○○述開槍過程及各人相關位置，被害人戊○○及證
    人王一龍亦均未指丙○○於槍擊時在場，且丙○○前已否認隨同被告前往檳榔攤
    開槍，無庸更傳訊之；至所謂「丁○○」、「庚○○」，亦無從於戶籍資料中確
    定其址，亦難究詰（丁○○被告供述不知其住所，庚○○經本院查無該籍資料，
    詳本院卷六十九頁）；是被告所謂隨同前往開槍者為丙○○、「丁○○」、「庚○○」云云，尚不能於此認定，然並無於被告犯行之認定及論處。
據上論結，應依刑事訴訟法第三百六十九條第一項前段、第三百六十四條、第二百九
十九條第一項前段、第三百條，槍砲彈藥刀械管制條例第七條第四項、第十二條第四
項，刑法第十一條前段、第二十八條、第三百零五條、第五十五條、第四十二條第三
項、第三十八條第一項第一款，罰金罰鍰提高標準條例第一條前段，判決如主文。
本案經檢察官己○○到庭執行職務。
中        華        民        國  九 十 一  年     六     月　　十二　  日
                                  臺灣高等法院臺中分院刑事第五庭
                                        審判長法　官　袁　從　楨
                                              法  官  胡  森  田
                                              法  官  姚  勳  昌
右正本證明與原本無異。
如不服本判決應於收受送達後十日內向本院提出上訴書狀，其未敘述上訴之理由者並
得於提起上訴後十日內向本院補提理由書（均須按他造當事人之人數附繕本）。
                                               書記官  陳  如  慧
中        華        民        國  九 十 一  年     六     月　　十三　  日
附錄本案論罪科刑法條全文
槍砲彈藥刀械管制條例第七條第一項：
未經許可，製造、販賣或運輸火砲、肩射武器、機關槍、衝鋒槍、卡柄槍、自動步槍
、普通步槍、馬槍、手槍或各類砲彈、炸彈、爆裂物者，處死刑、無期徒刑或七年以
上有期徒刑；處徒刑者，併科新台幣三千萬元以下罰金。
槍砲彈藥刀械管制條例第十二條第四項：
未經許可，持有、寄藏或意圖販賣而陳列子彈者，處五年以下有期徒刑，併科新台幣
三百萬元以下罰金。第一項至第三項之未遂犯罰之。
                                                                        Ｋ
